【裁判字號】    88,簡上,267
【裁判日期】    890314
【裁判案由】    返還租賃房屋等
【裁判全文】
臺灣板橋地方法院民事判決  八十八年度簡上字第二六七號
    上  訴  人  甲○○○
    訴訟代理人  乙○○
                黃德賢律師
    被上訴人    庚○○      住台北縣中和市○○路二六號二樓
    訴訟代理人  何春源律師
右當事人間請求返還租賃房屋等事件，上訴人對於中華民國八十八年四月六日本院板
橋簡易庭所為第一審判決（八十七年度板簡字第七二一號），提起上訴，本院判決如
左：
    主    文
原判決（除確定部分外）關於駁回上訴人後開第二項之訴部分，及該部分假執行之聲
請，並訴訟費用之裁判廢棄。
前項廢棄部分，被上訴人應再給付上訴人新臺幣貳拾萬柒仟壹佰貳拾肆元及自民國八
十七年五月二十日起至清償日止按年息百分之五計算之利息。
其餘上訴及假執行之聲請均駁回。
第一、二審訴訟費用由上訴人負擔百分之九十五，被上訴人負擔百分之五。
    事    實
甲、上訴人方面：
一、聲明：求為判決
  (一)原判決第五項關於駁回上訴人後開請求及假執行之聲請暨訴訟費用負擔部份均
      廢棄。
  (二)右廢棄部分，被上訴人應再給付上訴人新臺幣貳拾萬柒仟壹佰貳拾肆元及自民
      國(下同)八十七年四月二日起訴狀繕本送達翌日起至清償日止按年息百分之五
      計算之利息。
  (三)被上訴人應將門牌號碼台北縣中和市○○路一六九號一樓（含騎樓）及地下室
      房屋遷讓返還上訴人。
  (四)被上訴人應自八十八年八月一日起至遷讓房屋點交日止，按每月壹拾捌萬元給
      付予上訴人。
  (五)被上訴人應將原判決附表所示翊元商店生財器具返還上訴人。
  (六)第三項部分請依職權宣告假執行。
二、陳述：除引用原判決之記載外，補稱：
（一）關於請求返還租賃物及生財器具部分：
    １按因情事變更而以他項聲明代最初之聲明者，於訴之變更應視為無礙且不必經
      他造同意，民事訴訟法第二百五十六條第三款、第四百四十六條第二款規定可
      資參照。
    ２本件上訴人於  鈞院原審係主張與被上訴人所訂之房屋租賃合約期間，因被上
      訴人違反租約第十七條規定拒不給付珠台使用費，依第二十條規定終止租約、
      請求給付珠台費，並返還租賃物及生財器具。鈞院簡易庭判決後，上訴人不服
      ，上訴普通庭，繫屬期間因原租賃契約之租期已於八十八年七月三十一日屆滿
      ，即西元一九九七年八月一日起至一九九九年七月三十一日止，是上開聲明原
      係以違反契約債務不履行規定請求給付並回復原狀，茲因租期屆滿而情事變更
      ，上訴人爰為訴之變更聲明，請求本於租賃法律關係主張被上訴人返還租賃物
      ，並回復原狀將生財器具交還上訴人，揆之前引法律規定於法並無不合。
    ３有關租賃契約第二條之租賃期限「經雙方洽訂為參年」云云，上開字樣係上訴
      人認租期為西元一九九七年八月一日至西元一九九九年七月三十一日止，期間
      橫跨一九九七、一九九八、一九九九年而有所誤繕，應係筆誤。實際上雙方租
      賃期間已於同條下段明文記載「一九九七年八月一日至西元一九九九年七月三
      十一日」，顯然為二年之文義甚明。
    ４依租賃契約第六條規定，被上訴人應於租期屆滿時將租賃房屋生財器具等誠心
      按照原狀清點交還上訴人，第八條規定被上訴人未經上訴人同意不得私自將租
      賃店屋生財器具權利全部或部分出借、轉租、頂讓或以其他變相方法由他人使
      用，第十一條規定被上訴人應以善良管理人之注意使用店屋及生財器具，顯見
      生財器具確係上訴人提供併同店屋交被上訴人使用，豈有連同貨品出售被上訴
      人，被上訴人於原審所提收據三紙影本，係其向上訴人承租後購買上訴人原經
      營翊元商店之存貨明細，此觀其上記載「翊元商店存貨明細表」，即知完全與
      生財器具無關，茲被上訴人竟以移花接木方式矇混謂生財器具已向上訴人價購
      云云，無非欲侵占上訴人之財產。又上訴人於八十七年三月四日以中和郵局第
      五支局第五十號存證信函列明翊元商店當時點交之生財器具明細表通知被上訴
      人，其亦從未表示異議，上開生財器具項目亦經原審履勘現場查明屬實，有勘
      驗筆錄可供參酌，是上訴人於終止租約後請求交還生財器具，亦無不合。
（二）關於請求給付珠台使用費部分：
  １依兩造間所訂立店屋租賃契約書第十六條約定，由上訴人提供珠台擺設於被上
      訴人承租之店屋，結算方式依入金金額總數扣除中彩票率百分之二十五後為實
      得金額並由雙方各取一半，足見確有擺設珠台及費用由乙方收取扣除中彩票率
      後以實得金額分由雙方均分之事實，否則何庸立此約定。
    ２實際上，上訴人與被上訴人之母即連帶保證人丁○○亦於八十六年八月三十一
      日、九月二十日、十月二日、十一月三日、十二月一日結算均分，例如八十六
      年十一月份之珠台修理費為參仟肆佰元、招待消費者煙水費用共壹仟壹佰壹拾
      伍元，均有修理費估價單及簽收單可稽。依約修理費、招待費等由上訴人負擔
      ，故由上訴人結算均分後之收入柒萬捌仟伍佰伍拾元中扣除上開費用，即實得
      收入柒萬肆仟零參拾伍元。凡此亦可傳訊丁○○到庭對質可知。茲原審僅傳訊
      許女一次因住址係鈞院將證人住址繕寫錯誤，致查無此地址退回而未到庭，竟
      稱原告並未舉證以實其說，其認定事實顯然與卷附證據資料完全不符且違反證
      據法則。
    ３按珠台費用經上訴人依租賃契約書第十七條規定會同查察記錄器後應於每月十
      五、三十日結帳，而八十六年十二月份經上訴人於八十七年一月六日去函結算
      均分後為陸萬參仟壹佰玖拾伍元，八十七年一月份為玖萬捌仟柒佰陸拾元，二
      月份為壹萬參仟參佰玖拾伍元，三月份為參萬壹仟柒佰柒拾肆元，此均有上訴
      人分別於八十七年一月十六日、二月十一日、三月四日及二十三日將記錄器之
      數字及雙方所得金額以存證信函致被上訴人可稽。以上合計貳拾萬柒仟壹佰貳
      拾肆元被上訴人對此從未於收受信函後否認，僅拒絕給付，從而，上訴人請求
      給付珠台使用費即無不合。
    ４被上訴人於  鈞院簡易庭時辯稱：珠台由原告（即上訴人）在管理使用收益、
      八十六年十二月至八十七年二月止之費用如何計算未能提出證明（八十七年五
      月十九日答辯狀）、騎樓由原告自行使用、轉租他人、何來珠台使用費（八十
      七年五月十九日答辯狀）、八十六年十二月後珠台遭警局報締不准擺設，故原
      告將電動玩具珠台收藏起來（八十八年二月二十五日答辯狀）。被上訴人於
      鈞院普通庭辯稱：擺設於騎樓之電動玩具珠台，一直由上訴人在管理使用，而
      非被上訴人使用，何來珠台使用費，且八十六年十二月後已遭警取締，上訴人
      只得將珠台收藏起來，與被上訴人無關云云。
  ５惟按，上開珠台自八十六年八月起即擺設騎樓下，結算方式為入金金額扣除中
      彩票率百分之二十五後為實得金額，並由被上訴人計算後雙方各取一半，此為
      租賃契約第十六條所明定。雖被上訴人訴訟代理人於  鈞院八十八年七月二十
      八日準備程序中否認被上訴人之母丁○○與上訴人有結算及交付一半金額意圖
      推卸責任，然證人丁○○於調查中即自認「這三個月珠台的費用由上訴人訴訟
      代理人乙○○下來抄錶，他算過多少錢我就付多少錢給他，我有扣掉香煙、飲
      料的錢，珠台的錢是我先收起來再跟上訴人訴訟代理人乙○○算錢．．．．
      我當時一個月付乙○○二次珠台的錢，修理珠台的錢當初是我先付．付了以後
      再跟乙○○算」（八十八年八月十八日準備程序筆錄），核與證人即丙○○○○○○負責人涂麗珊所稱「翊元商店前的珠台是我在維修，八十六年九、十月
      間五次有去維修，維修單是我開的，維修費是向翔元商店收的，機器故障時翊
      元商店的老闆娘打電話叫我們去修理」及「證人丁○○的聲音就是跟我打電話
      的人」（同上準備程序筆錄）。足見珠台費用由被上訴人委由其母丁○○收取
      後，扣除維修費、香煙、飲料錢後與上訴人之夫乙○○會算並交付半數，已甚
      為明確。
    ６至於八十六年十二月至八十七年三月間珠台搬走為止，仍由丁○○繼續收取並
      未因警察取締而收藏起來乙節，亦經翊元商店前擺設炸雞攤位之證人己○○證
      稱「翊元商店之珠台有五、六台，每天打烊後珠台是推到商店裡面，大部分是
      證人丁○○的先生推的，因為我打烊的時間比較晚．．．．我沒有看過警察取
      締珠台」（同上準備程序筆錄），與證人台北縣警察局中和分局錦和派出所警
      員康順閔證稱「翊元商店樓下有擺設五、六台彈珠台，八十七年三月二十二日
      我出國前幾日有通知翊元商店的老闆娘將珠台搬走，老闆娘叫我找屋主，我就
      請商店前的麵攤兼賣雞肉飯的老闆轉告，因為當時住在五樓的屋主不在家，我
      出國回來上班後彈珠台就已經沒有再擺設了，我是去年三月三十一日開始上班
      」、「彈珠台不是公告查禁．．．我從來沒有正式取締．．．八十七年三月中
      旬有人檢舉當地常常有人喝酒及打電動玩具聲音很吵，我才去看」等語（八十
      八年十一月一日準備程序筆錄），足見八十六年十二月至八十七年三月間此段
      期間被上訴人仍繼續擺設珠台並收取費用，其後由於聲音吵雜，警察乃出面勸
      阻及要求搬走，並非遭違法取締，亦非八十六年十二月後即將珠台收藏，應無
      疑義。證人即被上訴人之父辛○○所稱「八十六年十二月一日以後就沒有擺機
      台了，因為警察經常來取締，搬進搬出很麻煩」乙節（八十八年十月四日準備
      程序筆錄）已與事實不符，何能採信。
    ７綜上所述，被上訴人自八十六年十二月起至八十七年三月止既仍繼續經營電動
      珠台生意，則其收取之費用自應依租約第十六條規定交付一半予上訴人，而八
      十六年十二月之珠台收入，均分後為陸萬參仟壹佰玖拾伍元，八十七年一月份
      為玖萬捌仟柒佰陸拾元，二月份為壹萬參仟參佰玖拾伍元，三月份為參萬壹仟
      柒佰柒拾肆元，業經上訴人按月抄珠台內記錄器之數字，並以存證信函致被上
      訴人，其從未否認僅拒絕給付，是上訴人請求履行契約第十六條之約定，於法
      並無不合。
（三）關於請求被上訴人給付自八十八年八月一日起至遷讓房屋點交日止每月壹拾捌
      萬元部分：
  １按擴張或減縮應受判決事項之聲明，於訴之變更應視為無礙且不必經他造同意
      ，民事訴訟法第二百五十六條第二款、第四百四十六條第二項規定可資參照。
      本件上訴人前於八十八年八月五日曾具狀請求因租期屆滿之情事變更，而變更
      聲明在案，另因原租賃契約之租期既已於八十八年七月三十一日屆滿，即西元
      一九九七年八月一日起至一九九九年七月三十一日止，被上訴人自八月一日起
      迄今仍未將房屋返還上訴人而續佔用，顯無法律上之原因而受有利益，致上訴
      人受有相當租金之損害，且依照雙方租賃契約書第六條之規定：乙方應於租期
      屆滿時應即日將租賃店屋生財器具等誠心按照原狀清點交還甲方，不得藉詞推
      諉或主張任何權利，如不即時遷讓點交房屋，生財器具時甲方每月得向乙方請
      求按照租金五倍之違約金至遷讓點交完了之日止，乙方及丙方決無異議。
    ２上訴人爰依不當得利之法律關係，按每月被上訴人佔用房屋應給付相當於租金
      費用陸萬元及契約規定，上訴人酌依租金二倍之違約金額壹拾貳萬元，計壹拾
      捌萬元，請求被上訴人自契約屆滿翌日，即八十八年八月一日起至遷讓房屋日
      止每月給付上開金額予上訴人，並以八十八年八月五日之變更聲明狀送達資為
      催告。
三、證據：除援用第一審提出之證據外，另提出郵務送達公文封一份、存證信函四份
    、存貨明細表一份、中和郵局第五支局存證信函一份、證明書一份、估價單五份
    、紀錄器十個、照片六張為證，並請求訊問證人己○○、涂麗珊、戊○○、辛○○、丁○○、康順閔。
乙、被上訴人方面：
一、聲明：求為判決
  (一)駁回上訴。
  (二)第二審訴訟費用由上訴人負擔。
二、陳述：除引用原判決之記載外，補稱：
（一）被上訴人對於上訴人除於八十八年五月七日之上訴聲明外，對於八十八年八月
      五日之變更聲明、八十八年九月二十日之擴張聲明，均不同意。
（二）被上訴人未積欠上訴人任何租金：
      被上訴人於八十六年七月十七日向上訴人承租座落台北縣中和市○○路一六九
      號一樓（含騎樓）及地下室，自八十六年八月一日起至八十九年七月三十一日
      止，為期三年，約定每月租金為八萬元，有上訴人提出之租約書為證，為被上
      訴人所不否認。惟訂約後，上訴人口頭同意被上訴人不租騎樓，租金減為每月
      六萬元，因之，自開始承租之八十六年八月一日起至八十六年十二月止，每月
      所繳之租金均為六萬元，從未付過八萬元，有上訴人出具之租金存根六萬元為
      證。被上訴人係以六萬元承租上訴人之一樓及其地下室之房屋，上訴人事後復
      於八十六年十二月二十日以永和郵局第五支局存證信函第六一八號通知，同意
      被上訴人不租騎樓，租金減少為六萬元，有該存證信函為證，上訴人以租金八
      萬元之要求被上訴人給付，顯屬無理。上訴人事後反悔，拒收被上訴人所交付
      之租金六萬元，被上訴人不得已，自八十七年一月起至八十八年迄今，均已依
      法提存，有提存書影本為證，上訴人以被上訴人積欠租金為由，解除契約，請
      求返還租賃，顯無理由。
（三）再者，本件租賃期間為三年，目前租約尚未到期，當時租約是乙○○手寫，如
      果是如上訴人所稱為三個年度，就不會寫租期是「參」年。
（四）關於電動玩具珠台費部份：
    １上訴人以八十六年十二月份、八十七年一月份及二月份，要被上訴人再付二十
      萬七千一百二十四元之電動玩具珠台使用費給上訴人，其係如何計算出被上訴
      人應給予上訴人新台幣二十萬七千一百二十四元？有何證據？如何證明？
    ２上訴人擺設於騎樓（即供行人行走之走廊）之電動玩具珠台於八十六年十二月
      被警局查獲其係賭博性之電動玩具，而遭警察嚴格取締，不准其擺設，上訴人
      不得已，只好將電動玩具珠台收藏起來。而且，電動玩具珠檯自始即在上訴人
      控制中，其中有多少投幣金，被上訴人均無法知悉，且電動玩具珠檯之紀錄顯
      示器全被上訴人取走自行控制，上訴人自行認定之金額，顯屬無據。
    ３因上訴人此部分之收入沒有了，心有不甘，上訴人以拒收被上訴人之房租，來
      主張被上訴人不付房租，顯屬無理，其被警察取締，係警察公權力之行使，非
      被上訴人之錯，上訴人竟不分青紅皂白告到法院，無非是見被上訴人老實可欺
      ？否則上訴人於八十六年八月至八十六年十二月，其擺設在騎樓下之賭博性電
      動玩具，尚未被警察取締時，被上訴人照上訴人之意思，付月租陸萬元房租給
      上訴人，上訴人毫無意見收下，並立有收租收據給被上訴人，上訴人和被上訴
      人一直相安無事，最可惡的是在原審法官於八十八年二月三日下午二時前往履
      勘現場前一小時（即下午一時起）上訴人才將遭警察取締的賭博性電動玩具珠
      台陸續從其藏匿的地方搬運到騎樓上擺設，有照片六張附於原審為證。上訴人
      捏造成被上訴人有承租其騎樓之假象來欺矇法官，意欲嫁禍被上訴人有承租使
      用其騎樓之事實，以達到其目的，其用心之惡毒，實屬罕見。
    ４上訴人被警察取締後，遺留下一個小孩玩之電動小木馬（如原審所附之照片）
      放在騎樓大柱旁，上訴人沒搬走，小木馬須要插電，小孩才能玩，其所使用的
      電之來源需要用被上訴人商店內的電，所以原廠商和被上訴人情商，既然上訴
      人沒把小木馬搬離，可否以補賠電費之方式給被上訴人，讓小木馬繼續留在原
      地，讓小孩玩，被上訴人認為只要上訴人不干涉，被上訴人無意見，所以被上
      訴人並無強迫上訴人要把小木馬和其被警察取締的賭博性電動玩具珠台一起搬
      離，假如上訴人認為被上訴人有佔用其騎樓，上訴人可隨時把其所遺留下來的
      小木馬搬走。
    ５上訴人於八十六年十二月二十日以郵局第五支局存證第六一八號信函，確認被
      上訴人不租騎樓，由上訴人自行使用擺設電動玩具珠檯。上訴人所要求之珠台
      費，均在八十六年十二月份以後之事，上訴人既已同意被上訴人自八十六年十
      二月份起不承租騎樓，以後該珠台之管理收益，均由上訴人自行處理，憑何向
      被上訴人要求？況自八十六年十二月份起即遭警察取締，由上訴人收回藏匿。
（五）上訴人於八十七年六月十二日所提出之如明細表所列之生財器具，已非上訴人
      所有，上訴人於被上訴人向其承租系爭房屋之同時，即以五十八萬零三百五十
      元，向上訴人買下其商店內之所有東西（貨物品）此東西包括生財器具在內，
      此有上訴人出具之收據三紙影本為證。上訴人將已讓出之生財器具要求返還，
      顯屬無理。
三、證據：援用第一審提出之證據。
      理    由
壹、程序部分：
    按因情事變更而以他項聲明代最初之聲明者，於訴之變更應視為無礙且不必經他
    造同意，民事訴訟法第二百五十六條第三款、第四百四十六條第二款定有明文。
    上訴人於八十八年八月六日主張於提起本件上訴後，因租賃契約所定租期屆滿，
    是上開聲明原係以違反契約債務不履行規定請求給付並回復原狀，茲因租期屆滿
    而情事變更，上訴人爰為訴之變更聲明，請求本於租賃法律關係主張被上訴人返
    還租賃物，並回復原狀將生財器具交還上訴人；並依不當得利之法律關係，主張
    被上訴人應自契約屆滿翌日即八十八年八月一日起至遷讓房屋日止，每月給付壹
    拾捌萬元予上訴人。依照前引法律規定，並無不合，應准許其變更訴之聲明。
貳、實體部分：
一、上訴人起訴主張：兩造就聲明第三項所示房屋訂有租賃契約，約定租期自八十六
    年八月一日起至八十八年七月三十一日止，租金為每月八萬元，被上訴人並給付
    押租金十五萬元。詎料被上訴人拒不給付下列租金、珠台費及公共電話費收入：
    １、自八十七年一月間起至八十七年十二月止，共積欠租金九十六萬元，扣除押
    租金後尚餘八十一萬元未給付。（此部分經原審判決上訴人敗訴後，上訴人並未
    提起上訴，已告確定）２、兩造約定由上訴人提供珠台擺設被上訴人之店屋，其
    結算方式依入金金額總數扣除中彩率百分之二十五為實得金額，兩造各半；詎被
    上訴人自八十六年十二月間起至八十七年三月間止即未給付珠台費用，分別為八
    十六年十二月份六萬三千一百九十五元、八十七年一月份九萬八千七百六十元、
    八十七年二月份一萬三千三百九十五元、八十七年三月份三萬一千七百七十四元
    ，總計二十萬七千一百二十四元未給付。３、被上訴人又拒不給付公共電話費收
    益八十七年四月、五月份共二千六百二十七元。（此部分經原審判決被上訴人敗
    訴後，被上訴人並未提起上訴，亦已確定）。因兩造租期於上訴後已經屆滿，爰
    主張情事變更，依租賃法律關係請求被上訴人返還租賃物，並回復原狀將生財器
    具交還上訴人，並依不當得利之法律關係，請求被上訴人應自契約屆滿翌日即八
    十八年八月一日起至遷讓房屋日止，每月給付壹拾捌萬元予上訴人，並依原契約
    關係請求給付珠台費等語。
二、被上訴人則以：兩造原約定租賃標的物如聲明第三項所示，租期為「參」年，迄
    今租期尚未屆滿。上訴人於八十六年十二月二十日以存證信函通知被上訴人，同
    意被上訴人不承租騎樓，租金則減為每月六萬元；詎上訴人事後反悔，拒收被上
    訴人所給付之租金，被上訴人始自八十七年一月間起至八十八年一月間止將系爭
    租金依法提存。又系爭珠台係由上訴人管理使用收益，且上訴人於八十六年十二
    月二十日亦以存證信函表明，騎樓由上訴人自行使用，自行轉租他人，被上訴人
    並未收取珠台使用費。且上訴人所主張之珠台使用費，並無證據足以證明其確實
    數額。另被上訴人於承租系爭房屋之同時，即以五十八萬零三百五十元之代價，
    向上訴人購買其商店內之全部物品，包括生財器具在內，是上訴人請求返還，自
    屬無理等語置辯。
三、首先就上訴人得否本於租賃法律關係主張被上訴人應返還租賃物，並回復原狀將
    生財器具交還上訴人而言：
（一）查上訴人主張原租賃契約之租期已於八十八年七月三十一日屆滿，被上訴人自
      八十八年八月一日起迄今仍未將房屋返還上訴人而續佔用，且依照雙方租賃契
      約書第六條之規定，被上訴人應於租期屆滿時應即日將租賃店屋之生財器具等
      誠心按照原狀清點交還上訴人等情。
（二）按系爭租約第二條之租賃期限係明文「經雙方洽訂為參年，即自西元一九九七
      年八月一日起至西元一九九九年七月三十一日止」。上訴人雖主張上開「參年
      」字樣係上訴人認租期為西元一九九七年八月一日至西元一九九九年七月三十
      一日止，期間橫跨一九九七、一九九八、一九九九三個年度而有所誤繕，應係
      筆誤，實際上雙方租賃期間已於同條下段明文記載「一九九七年八月一日至西
      元一九九九年七月三十一日」，顯然為二年之文義甚明等語，惟此為被上訴人
      所否認，並抗辯系爭租約是由上訴人之訴訟代理人即上訴人之子乙○○親筆所
      寫（乙○○並為該契約之見證人），如果是三個年度之義，乙○○應無可能將
      租期寫成「參年」等語，再參照民法第四條規定「關於一定之數量，同時以文
      字及號碼表示者，其文字與號碼有不符合時，如法院不能決定何者為當事人之
      原意，應以文字為準。」，是本件兩造既各執一詞，亦未能提供其他事證供本
      院審酌，依照上開法條規定，自應以文字之記載為準。因此，系爭租約租期應
      認定為三年，故自八十六年八月一日起算，應至八十九年七月三十一日為止，
      租約始告期滿。從而，上訴人主張系爭租約租期業已屆滿而請求返回租賃物及
      租賃店屋生財器具，顯無理由，無法准許。
四、再就上訴人得否依不當得利之法律關係，請求被上訴人應自契約屆滿翌日即八十
    八年八月一日起至遷讓房屋日止，每月給付壹拾捌萬元予上訴人而言：
（一）按上訴人另主張於八十八年九月二十日主張於租期屆滿後，被上訴人迄今仍未
      將房屋返還上訴人而續佔用，顯無法律上之原因而受有利益，致上訴人受有相
      當租金之損害，爰依不當得利之法律關係，按每月被上訴人佔用房屋應給付相
      當於租金費用陸萬元及契約規定，上訴人酌依租金二倍之違約金額壹拾貳萬元
      ，計壹拾捌萬元，請求被上訴人自契約屆滿翌日，即八十八年八月一日起至遷
      讓房屋日止每月給付上開金額予上訴人。
（二）惟查，系爭租約租期業經認定為三年，應至八十九年七月三十一日為止，租約
      始告期滿，已如前述。從而，上訴人主張系爭租約租期業已屆滿而請求被上訴
      人每月給付壹拾捌萬元之不當得利金額，顯無理由，無法准許。
五、再就上訴人得否依原契約關係請求給付珠台費而言：
（一）依租賃契約書第十七條規定，珠台費用經兩造會同查察記錄器後，應於每月十
      五、三十日按契約第十六條約定結算，珠台更換零件費用由上訴人負擔，被上
      訴人負責保管及整修。又契約第十六條約定，由上訴人提供珠台擺設於被上訴
      人承租之店屋，結算方式依入金金額總數扣除中彩票率百分之二十五後為實得
      金額，並由雙方各取一半。由上可知，雙方確有約定擺設珠台，及費用由被上
      訴人收取扣除中彩票率後以實得金額分由雙方均分之事實。
（二）按民事訴訟法第二百七十七條規定：「當事人主張有利於己之事實者，就其事
      實有舉證之責任。」上訴人主張被上訴人自八十六年十二月間起至八十七年三
      月間止即未給付珠台費用，總計為二十萬七千一百二十四元。被上訴人則抗辯
      上訴人所主張自八十六年十二月起至八十七年二月止之費用如何計算未能提出
      證明，及騎樓自租約開始即由上訴人自行使用、轉租他人，何來珠台使用費？
      且八十六年十二月後珠台遭警局取締不准擺設，故上訴人將電動玩具珠台收藏
      起來，一直由上訴人在管理使用，並非被上訴人使用云云。經查：
    １上訴人主張上開珠台自八十六年八月起即擺設商店騎樓下，上訴人與被上訴人
      之母即系爭租約連帶保證人丁○○亦先後於八十六年八月三十一日、九月二十
      日、十月二日、十一月三日、十二月一日結算均分，例如八十六年十一月份之
      珠台修理費為參仟肆佰元、招待消費者煙水費用共壹仟壹佰壹拾伍元，均有修
      理費估價單及簽收單可稽，依約修理費、招待費等由上訴人負擔，故由上訴人
      結算均分後之收入柒萬捌仟伍佰伍拾元中扣除上開費用，即實得收入柒萬肆仟
      零參拾伍元等事實，為被上訴人所不爭執，並經證人即被上訴人之父辛○○到
      庭證稱屬實（見本院八十八年十月四日訊問筆錄）。又證人丁○○於本院調查
      中證稱「這三個月（按：指承租後起三個月）珠台的費用由上訴人訴訟代理人
      乙○○下來抄錶，他算過多少錢我就付多少錢給他，我有扣掉香煙、飲料的錢
      ，珠台的錢是我先收起來再跟上訴人訴訟代理人乙○○算錢．．．．我當時
      一個月付乙○○二次珠台的錢．修理珠台的錢當初是我先付．付了以後再跟乙○○算」等語（見本院八十八年八月十八日準備程序筆錄），核與證人即丙○○○○○○負責人涂麗珊所稱「翊元商店前的珠台是我在維修，八十六年九、
      十月間五次有去維修，維修單是我開的，維修費是向翔元商店收的，機器故障
      時翊元商店的老闆娘打電話叫我們去修理」、「證人丁○○的聲音就是跟我打
      電話的人」等語（同上準備程序筆錄）相符。由此可知，珠台費用確曾由被上
      訴人委由其母丁○○收取後，扣除維修費、香煙、飲料錢後與上訴人之夫乙○○會算並交付半數，已甚為明確。是被上訴人抗辯其自八十六年八月訂立租約
      後並未承租騎樓，騎樓由原告自行使用、轉租他人、何來珠台使用費云云，顯
      不足採信。
    ２上訴人主張自八十六年十二月起至八十七年三月間珠台搬走為止，仍繼續由丁○○繼續收取珠台費用，並未因警察取締而將珠台收藏起來之事實，業經翊元
      商店前擺設炸雞攤位之證人己○○到庭證稱「翊元商店之珠台有五、六台，每
      天打烊後珠台是推到商店裡面，大部分是證人丁○○的先生推的，因為我打烊
      的時間比較晚．．．．我沒有看過警察取締珠台」（同上準備程序筆錄），另
      證人台北縣警察局中和分局錦和派出所警員康順閔亦到庭證稱「翊元商店樓下
      有擺設五、六台彈珠台，八十七年三月二十二日我出國前幾日有通知翊元商店
      的老闆娘將珠台搬走，老闆娘叫我找屋主，我就請商店前的麵攤兼賣雞肉飯的
      老闆轉告，因為當時住在五樓的屋主不在家，我出國回來上班後彈珠台就已經
      沒有再擺設了，我是去年三月三十一日開始上班」、「彈珠台不是公告查禁．
      ．．我從來沒有正式取締．．．八十七年三月中旬有人檢舉當地常常有人喝酒
      及打電動玩具聲音很吵，我才去看」等語（本院八十八年十一月一日準備程序
      筆錄），由上述證詞可知，在八十六年十二月至八十七年三月間此段期間，被
      上訴人仍繼續擺設珠台並收取費用，其後由於聲音吵雜，警察乃出面勸阻及要
      求搬走，並非遭違法取締，亦非於八十六年十二月後即將珠台收藏，應無疑義
      。被上訴人雖舉證人辛○○到庭證稱「八十六年十二月一日以後就沒有擺機台
      了，因為警察經常來取締，搬進搬出很麻煩」乙節（見本院八十八年十月四日
      準備程序筆錄），惟此已與前述證詞不符，且證人辛○○為被上訴人之父親，
      二人關係密切、利害與共，其證詞難免偏頗，無法遽信。因此，被上訴人抗辯
      自八十六年十二月後珠台遭警局取締不准擺設，上訴人即將電動玩具珠台收藏
      起來，一直由上訴人在管理使用，而非被上訴人使用云云，未能舉證證明，無
      法採信。
    ３就珠台費金額部分，八十六年十二月份經上訴人於八十七年一月六日去函結算
      均分後為陸萬參仟壹佰玖拾伍元，八十七年一月份為玖萬捌仟柒佰陸拾元，二
      月份為壹萬參仟參佰玖拾伍元，三月份為參萬壹仟柒佰柒拾肆元，此有上訴人
      分別於八十七年一月十六日、二月十一日、三月四日及二十三日將記錄器之數
      字及雙方所得金額通知被上訴人之存證信函附卷可稽，以及上訴人所提出珠台
      紀錄器照片六張及計數器十個為證。以上金額合計貳拾萬柒仟壹佰貳拾肆元。
      被上訴人於收受上開存證信函後，並未回函加以否認，嗣於本院調查時雖抗辯
      上開紀錄器可以更改變更數字云云，但並未舉證以實其說，且上訴人於八十九
      年二月二十九日言詞辯論時亦陳稱「（之前）曾經以存證信函催告，其上的數
      字與（庭呈）紀錄器的數字相同，當時不可能預測之後會訴訟而作手腳」等語
      ，是被上訴人抗辯上訴人所主張之費用如何計算未能提出證明云云，即不足採
      。
    ４被上訴人雖另辯稱上訴人於八十六年十二月二十日以郵局第五支局存證第六一
      八號信函，確認被上訴人不租騎樓，由上訴人自行使用擺設電動玩具珠台。因
      此，上訴人自八十六年十二月以後之請求電動玩具珠台費均屬無據云云。惟依
      該存證信函內容所示（見原審卷第六三頁），係記載上訴人同意被上訴人於八
      十六年七月三十日變更原約定之租賃範圍及租金，即被上訴人不承租騎樓，由
      上訴人收回騎樓地使用權，租金則減為六萬元，自八十六年八月一日租賃日期
      開始日生效，另表示相關之電動娃娃車、口香糖機等收益金仍由丁○○收取，
      催請被上訴人於函到後五日內結清款項點交等語，並無明文表示自八十六年十
      二月二十日後，由上訴人自行使用擺設電動玩具珠台等語，故被上訴人此部分
      抗辯，亦屬無據。
    ５綜上所述，被上訴人自八十六年十二月起至八十七年三月止既仍繼續經營電動
      珠台生意，則其收取之費用自應依租約第十六條規定交付一半予上訴人，而自
      八十六年十二月起至八十七年三月止之每月金額，業既上訴人按月抄珠台內記
      錄器之數字，並以存證信函致被上訴人，被上訴人竟拒絕給付，是上訴人請求
      履行契約第十六條之約定，於法並無不合，應予准許。
六、綜上所述，本件兩造租期應於八十九年七月三十一日屆滿，故上訴人主張系爭租
    約租期業已屆滿而請求返還租賃物及租賃店屋之生財器具，並請求按月給付壹拾
    捌萬元不當得利部分，顯無理由，無法准許。又此部分請求既無法准許，其請求
    本院依職權就返還租賃物為假執行之宣告，失所依附，應併予駁回。至於上訴人
    依原契約關係請求給付珠台費二十萬七千一百二十四元，及自八十七年四月二日
    起訴狀繕本送達翌日即八十七年五月二十日起至清償日止按年息百分之五計算之
    利息部分，為有理由，應予准許。原審就上開應准許部分為上訴人敗訴之判決，
    自有未洽，上訴人上訴意旨就此部分指摘原判決不當求予廢棄改判，為有理由，
    應予准許。至於超過上開應准許部分，原審判命上訴人之訴駁回，依法並無不合
    ，上訴人仍執陳詞，指摘原判決不當，求予廢棄，為無理由，自應駁回其上訴。
七、本件事證已臻明確，兩造其餘主張陳述及證據，於判決結果尚不生影響，遂毋庸
    一一論列，併此敘明。
八、據上論結：本件上訴為一部有理由、一部無理由，依民事訴訟法第四百三十六條
    之一第三項、第四百四十九條第一項、第四百五十條、第四百五十四條、第七十
    九條但書，判決如主文。
中      華      民      國    八十九    年      三      月     十四     日
                                      臺灣板橋地方法院民事第二庭
~B審判長法  官  吳慧娟
~B      法  官  戴嘉清
~B      法  官  劉以全
右為正本係照原本作成。
本件不得上訴。
如不服本判決，應於判決送達後廿日，內向本院提出上訴狀。
中      華      民      國    八十九    年      三      月     十五     日
~B書記官  王麗珍
~T40;
~L0;
附表：
┌──┬────┬──────────┬───┬───┐
│編號│名    稱│廠  牌  及  型  號  │數  量│單  位│
├──┼────┼──────────┼───┼───┤
│一  │冷氣機  │東元牌ＭＡ–三八○一│一    │組    │
│    │        │20000BTU及10000BTU  │      │      │
├──┼────┼──────────┼───┼───┤
│二  │冷氣機  │船井牌–○九        │一    │組    │
│    │        │9000BTU             │      │      │
├──┼────┼──────────┼───┼───┤
│三  │空氣門  │東元牌30085K0060    │一    │台    │
├──┼────┼──────────┼───┼───┤
│四  │冰櫃    │GRAM牌              │二    │台    │
├──┼────┼──────────┼───┼───┤
│五  │冷藏櫃  │寶島RT55*2門        │二    │台    │
│    │        │    RT56*3門        │      │      │
├──┼────┼──────────┼───┼───┤
│六  │收銀機  │600NT53107T         │一    │台    │
│    │        │編號600606J         │      │      │
├──┼────┼──────────┼───┼───┤
│七  │電子秤  │三和衡器有限公司    │一    │台    │
│    │        │9/NO 0000000        │      │      │
├──┼────┼──────────┼───┼───┤
│八  │音響    │AIWA CX–C27H       │一    │組    │
├──┼────┼──────────┼───┼───┤
│九  │攝影機  │COSHICAR 6C–1600   │一    │台    │
├──┼────┼──────────┼───┼───┤
│十  │電鍋    │大同牌              │一    │台    │
├──┼────┼──────────┼───┼───┤
│十一│熱水瓶  │松下電器ND300BD     │一    │台    │
│    │        │860515              │      │      │
├──┼────┼──────────┼───┼───┤
│十二│無線電話│                    │一    │台    │
├──┼────┼──────────┼───┼───┤
│十三│標價機  │SHINSEI INDUSTRIES  │二    │台    │
│    │        │CO.LTD.JAPAN        │      │      │
│    │        │034455,067241       │      │      │
├──┼────┼──────────┼───┼───┤
│十四│貨架    │五尺單面            │十五  │座    │
├──┼────┼──────────┼───┼───┤
│十五│貨架    │四尺單面            │五    │座    │
├──┼────┼──────────┼───┼───┤
│十六│貨架    │四尺單面            │二十四│座    │
├──┼────┼──────────┼───┼───┤
│十七│角鋼架  │                    │十三  │座    │
├──┼────┼──────────┼───┼───┤
│十八│雜誌、  │                    │二    │台    │
│    │報紙架  │                    │      │      │
└──┴────┴──────────┴───┴───┘


司法院資訊處製作；財團法人民間司法改革基金會備份。
